臺灣彰化地方法院刑事判決　　　　　　100年度交簡上字第6號
上　訴　人　臺灣彰化地方法院檢察署檢察官
被　　　告　謝金木
選任辯護人　汪紹銘律師
上列上訴人因過失傷害案件，不服本院99年度交簡字第64號中華
民國99年11月3 日第一審判決（檢察官聲請簡易判決處刑案號：
98年度調偵字第624 號、第625 號），提起上訴，本院管轄第二
審合議庭判決
　　　如下︰
    主    文
上訴駁回。
謝金木緩刑貳年。
    犯罪事實
一、謝金木以務農為生，平日並兼有駕駛農用拼裝車載運及販售
    蔬菜之工作，係以駕駛為其附隨業務之人，於民國98年2 月
    21 日7時30分許許，駕駛不得行駛於道路之農用拼裝車，欲
    載菜前往他處販售之途中，沿彰化縣芳苑鄉路○村○○道路
    由南往北方向行駛，途經該路與上林路路口時，本應注意汽
    車行經無號誌之交岔路口，應減速慢行，作隨時停車之準備
    ，且應注意支線道車應暫停讓幹線道車先行，而當時天色明
    亮，車況正常，柏油路面無障礙或其他缺陷，且依其智識、
    能力並無不能注意之情事，竟疏未注意橫向適有由謝清海所
    騎駛車號YGN-407 號重型機車，沿上林路由西向東方向騎來
    ，而謝清海亦疏未注意減速慢行，兩車旋而在路口發生碰撞
    ，謝清海因之人車倒地，並受有左側股骨轉子間及轉子下粉
    碎性骨折、右側肩胛骨骨折、骨盆骨折、合併神經性膀胱症
    等傷害。謝金木於肇事後，在在職司偵查之檢警人員尚不知
    何人肇事前，主動向到場處理之警員自承為駕駛人，而自願
    接受裁判。
二、案經被害人謝清海訴由彰化縣警察局芳苑分局報請臺灣彰化
    地方法院檢察署檢察官偵查起訴。
    理    由
一、訊據被告固坦承於前揭時、地與告訴人謝清海所騎機車發生
    碰撞，惟矢口否認有何過失犯行，辯稱：告訴人是為了超車
    才會撞到被告所駕農用拼裝車之左後側方向燈，被告應無過
    失云云。經查：
(一)、本案肇事經過，據告訴人謝清海於警詢、偵訊及本院審理時
    之證述，均稱當時是被告之農用拼裝車前車頭部位撞擊告訴
    人謝清海機車右後方，導致告訴人謝清海向左前彈出撞到電
    線桿受傷等語，被告則始終辯稱：當時是告訴人機車撞到被
    告農用拼裝車之左後側方向燈，兩人說法差異甚大。觀諸警
    員所繪製之道路交通事故現場圖所示被告農用拼裝車係由支
    線道之產業道路駛出路口，而與垂直方向行駛於幹線道（即
    上林路）之告訴人謝清海發生碰撞（參見警卷第10頁之現場
    圖），對此行進路線及方向雙方均無爭議。而告訴人謝清海
    於本院審理時證稱：「我人撞到左前方的中華電信電線桿…
    我左邊的骨盆撞到電線桿，然後掉落地面，機車是在我的更
    面的1 公尺的地方…機車右側車身應該還有一條黑色的防護
    條，被撞後不知道被撞到那裡」等語（本院卷第27頁背面）
    。惟參照道路交通事故現場圖所示機車倒地處及機車刮地痕
    長達13.3公尺，可知告訴人謝清海於兩車碰撞後彈飛距離至
    少應有13公尺遠，而以告訴人謝清海身體向左前方移動之軌
    跡觀察，足證撞擊時告訴人謝清海機車原來直行之慣性力量
    仍強，因受撞擊而抵銷之程度有限，倘若是農用拼裝車車頭
    正面以強大垂直撞擊力迎撞告訴人機車右側身致防護條掉落
    ，衡情告訴人謝清海縱因慣性保持向左移動，惟受強大垂直
    力之抵銷，應不致掉落至與路口如此遙遠之距離，且警方現
    場照片亦顯示農用拼裝車正面車頭沒有留下明顯的撞擊痕跡
    （參見警卷第19頁上方照片），是以告訴人謝清海所述農用
    拼裝車車頭正面撞擊機車右側車身的說法，未可採信。至於
    被告辯稱是機車撞到農用拼裝車左後車車燈一節，經本院傳
    訊當天到場處理之證人陳天發警員證述其研判應該是機車右
    後車身碰到農用拼裝車左後燈位置，但證人坦承其並未比對
    兩車相關跡證之高度，或作刮擦痕比對，且農用拼裝車現已
    沒入銷燬等語（本院100 年9 月27日審理筆錄參照）。而觀
    諸證人陳天發警員當場所拍攝照片顯示農用拼裝車左後方車
    燈處固略有破損（警卷第22頁上方照片參照），但該處並非
    農用拼裝車後車身之最突出部分，是否為第一時間之撞擊點
    ，亦有可疑。本院參諸現場照片顯示農用拼裝車全車無明顯
    撞擊痕跡，及告訴人謝清海倒地處與兩車行進方向之相對位
    置，認兩車碰撞時，被告農用拼裝車對於告訴人謝清海垂直
    方向施力並非強大，故本案應不是兩車直接對撞之情形，告
    訴人謝清海應是在彼此擦撞之際，因慣性作用向左前方彈飛
    落地，至於兩車確切之擦撞點，則欠缺足夠跡證足以證明。
    然縱認被告所辯「農用拼裝車左後方車身與告訴人謝清海機
    車擦撞」之說法可能成立，亦不能因此認為被告無過失或責
    任較輕。因汽車「行至無號誌或號誌故障而無交通指揮人員
    指揮之交岔路口，支線道車應暫停讓幹線道車先行」，此觀
    道路交通安全規則第102 條第1 項第2 款定有明文。而當時
    天色明亮，車況正常，柏油路面無障礙或其他缺陷，客觀上
    並無不能注意之情事，則被告駕車行駛於設有「讓字」標誌
    之無號誌路口（警卷第10頁現場圖參照），其未注意應禮讓
    告訴人謝清海之幹線車道優先通行，顯應負主要過失。至告
    訴人謝清海在無號誌交岔路口未減速慢行，亦與有次要之過
    失責任，然不能因此解免被告之過失責任。此觀臺灣省彰化
    縣區行車事故鑑定委員會、臺灣省車輛行車事故覆議鑑定委
    員會，均同此認定（參見98年度偵字第5923號卷宗第7 至9
    頁，原審卷宗第47頁）。
(二)、告訴人謝清海因本次車禍事故，而受有受有左側股骨轉子間
    及轉子下粉碎性骨折、右側肩胛骨骨折、骨盆骨折、合併神
    經性膀胱症等傷害，有國立臺灣大學附設醫院診斷證明書可
    參（警卷第26頁）。於告訴人謝清海質疑其左腳行走功能嚴
    重受損、排尿困難，生殖器勃起有障礙，可能已達重傷害之
    程度一節，經原審囑託馬偕紀念醫院鑑定結果認為：「左下
    肢輕度機能障礙，但左側股骨端轉子間粉碎性骨折尚在癒合
    中仍有回復之可能。排尿困難屬骨盆周邊神經傷害，非脊髓
    損傷害引起，不會引起神經性勃起障礙。弱勃起無法射精，
    屬心因性性功能障礙，與骨盆周邊神經傷害及神予性膀胱障
    礙無關」，有馬偕紀念醫院99年10月8 日馬院醫骨字第0990
    000179號函文可參（原審第58頁），復經本院囑託行政院國
    軍退除役官兵輔導委員會臺北榮民醫院鑑定結果亦認為：「
    1.病患謝清海先生之骨盆骨折為穩定且無明顯位移之骨折，
    已完全癒合，另左大腿骨折亦已完全癒合（手術後），且無
    左髖關節病變，故上述兩項骨折本身皆未達勞保殘廢標準。
    2.就被害人有無神經性膀胱症導致排尿功能障礙乙節，依據
    貴院所提供之病歷資料及X 光影像光碟片，並無膀胱受傷後
    產生神經性膀胱且導致排尿障礙之情形，且所提供之資料，
    無法判斷其失能狀態」等語，有該院100 年8 月5 日北總骨
    字第1000019058號函文可佐（本院卷第70頁）。從而，並無
    證據顯示告訴人謝清海所受傷勢已達重傷之程度。
(三)、綜上，被告駕駛農用拼裝車，因過失駕駛行為致與告訴人謝
    清海所騎機車發生擦撞，致告訴人謝清海受有前揭普通傷害
    ，兩者間顯具相當因果關係。本件事證明確，被告犯行堪以
    認定。
二、論罪科刑：
(一)、按刑法上所謂業務，係指個人基於其社會地位繼續反覆所執
    行之事務，包括主要業務及其附隨之準備工作與輔助事務在
    內。此項附隨之事務，並非漫無限制，必須與其主要業務有
    直接、密切之關係者，始可包含在業務概念中，而認其屬業
    務之範圍，最高法院89年臺上字第8075號判例著有明文。本
    件被告主要雖以務農為業，然平時既兼有以駕駛拼裝車載運
    及販售蔬菜之情，案發之時，適為駕駛拼裝車載運蔬菜途中
    ，自屬從事附隨業務無訛，是核被告所為，係犯刑法第284
    條第2 項前段之業務過失傷害罪。
(二)、本件是否應依道路交通管理處罰條例第86條第1 項有關「無
    照駕駛」之規定加重處罰：
    按公路法第63條明定：「汽車及電車均應符合交通部規定之
    安全檢驗標準，並應經車輛型式安全檢測及審驗合格，取得
    安全審驗合格證明書，始得辦理登記、檢驗、領照。」，是
    本件系爭拼裝車既無從依前揭公路法之規定取得安全審驗合
    格證明，即非屬道路交通安全規則所定之汽車，亦非道路交
    通安全規則第83條所規定之動力機械；應屬道路交通管理處
    罰條例第12條第1 項第2 款所稱之拼裝車輛，如未依規定行
    駛於道路，自應依上開規定予以處罰等情，有交通部99年8
    月20日交路字第0990007786號函闡明在卷（見本院卷第45
    頁）。其次，彰化縣政府於91年間制定之「農用拼裝車輛管
    理自治條例」係針對65年3 月間領有牌證之農用拼裝車輛制
    定管理自治條例。未領有牌證之拼裝車輛本屬非法，應不得
    行駛於道路；另領有牌證之農用拼裝車，因自65年3 月至91
    年，已逾26年，車輛都已老舊甚至多數已淘汰或變更原登記
    規格，且有車輛性能不佳，行車安全堪虞等情事，是於前開
    自治條例第9 條規定，有使用牌證之農用拼裝車輛，於92年
    1 月1 日起停止使用；故目前農用拼裝車均應停止使用，駕
    駛人縱取得台糖公司核發之農用曳引機駕駛證，或普通小型
    車以上之汽車駕駛執照，仍不得駕駛農用拼裝車，足見，農
    用拼裝車無論前於65年3 月間有無核發牌證，自92年1 月1
    日起，均已不得行駛於道路，倘有違反上開規定，即應依道
    路交通管理處罰條例第12條第1 項第2 款予以處罰，此與是
    否另行持有駕駛執照或其駕駛執照之等級，乃屬二事，並無
    關聯；而本件系爭拼裝車並非道路交通安全規則所定規範之
    「汽車」或「動力機械」，亦非行政院農業委員會所主管之
    「農業機械」，本無從依循道路交通安全規則及其他相關規
    定取得合格之牌照或牌證，當然不得行駛於道路，自無課予
    駕駛人應先行考領適當駕駛執照，方能駕駛車輛之公法上義
    務，換言之，即無關於駕駛人資格之限制，此觀於交通部91
    年3 月4 日交路字第0910021207號函亦採相同見解（見本院
    卷第46頁）。本件被告客觀上雖有無駕駛執照駕駛不得行駛
    於道路之車輛，而行駛於道路之情形，然其之所以無法考領
    適當之駕駛執照，與駕駛人資格之限制無涉，乃根源於系爭
    車輛並非公路法及道路交通安全規則所規範之車輛，主管機
    關本無從予以核發任何合法駕駛執照，自無應考領合格駕駛
    執照之問題，此與道路交通管理處罰條例第86條第1 項所定
    「無駕駛執照駕車」，係針對駕駛人之資格所為之規範，而
    條文中所謂之「車輛」，當指合於公路法及道路交通安全規
    則等相關規定，而得合法取得牌照之車輛，始須就駕駛人之
    資格予以限制，故而對於不具備駕駛人資格之人（包含具備
    低等級駕駛執照而駕駛高等級車輛之人），即應考領駕駛執
    照而未依法取得適當駕駛執照之人，一旦因過失而有致人死
    傷者，特予加重其刑責之情形，迥不相同，自不得遽以上開
    加重其刑之規定相繩，應予敘明。
(三)、被告於肇事後，在在職司偵查之檢警人員尚不知何人肇事前
    ，在現場等候警員並向警員自承為駕駛者，而自願接受裁判
    等情，有彰化縣警察局道路交通事故肇事人自首情形紀錄表
    可參（警卷第14頁），已符合自首之要件，應依刑法第62條
    前段之規定減輕其刑。
三、按量刑之輕重係屬事實審法院得依職權自由裁量之事項，苟
    已斟酌刑法第57條各款所列情狀而未逾法定刑度，即不得遽
    指為違法。且在同一犯罪事實與情節，如別無其他加重或減
    輕之原因，下級審法院量定之刑，亦無過重或失輕之不當情
    形，則上級審法院對下級審法院之職權行使，原則上應予尊
    重（最高法院85年度台上字第2446號判決參照）。查，本件
    原審以被告犯刑法第284 條第2 項前段之業務過失傷害罪，
    事證均已臻明確，並審酌其肇事經過、過失程度及告訴人謝
    清海之受傷情形，量處有期徒刑3 月，及諭知易科罰金之折
    算標準，經核認事用法均無違誤不當之處，上訴人以告訴人
    謝清海所受傷勢非輕，被告犯後態度非佳，量刑過輕等情提
    起上訴，為無理由，應予駁回。末查被告前未曾受有期徒刑
    以上刑之宣告，有臺灣高等法院被告前案紀錄表一紙在卷可
    參，且被告年事已高，並在100 年7 月27日與告訴人謝清海
    達成和解，已賠償告訴人謝清海新臺幣110 萬元，有和解書
    一紙在卷可稽，而告訴人謝清海於本院言詞辯論終結前亦請
    求給予被告緩刑之機會（本院100 年9 月27日審理筆錄第6
    頁參照），足信被告犯後態度良好，歷此事件應知所警惕，
    信無再犯之虞，本院認所宣告之刑，以暫不執行為適當，爰
    宣告緩刑2 年，以啟自新。
據上論斷，應依刑事訴訟法第455 條之1 第1 項、第3 項、第37
3 條、第368 條，刑法第74條第1項第1款，判決如主文。
本件經檢察官賴志盛到庭執行職務。
中    華    民    國   100    年    10    月    11    日
                  刑事第七庭    審判長法官  葉明松
                                法      官  張佳燉
                                法      官  黃玉齡
以上正本證明與原本無異。
本件不得上訴。
中    華    民    國   100    年    10    月    11    日
                                 書記官     黃鏽金